臺灣高等法院臺南分院民事判決　九十二年度上易字第二九三號　Ｊ
　　上　訴　人　　寅 ○ ○
　　視同上訴人　　卯 ○ ○
　　　　　　　　　辰 ○ ○
　　　　　　　　　巳 ○ ○
　　訴訟代理人　　子 ○ ○
　　視同上訴人　　丑 ○ ○
　　兼
　　訴訟代理人　　寅 ○ ○
　　視同上訴人　　庚 ○ ○
?
　　訴訟代理人　　詹 俊 平　律師
　　視同上訴人　　甲○○○
　　　　　　　　　乙 ○ ○
　　　　　　　　　壬 ○ ○
　　訴訟代理人　　辛○○○
　　視同上訴人　　丙○○○
　　　　　　　　　申○○○
　　　　　　　　　丁 ○ ○
　　　　　　　　　酉 ○ ○
　　　　　　　　　癸○○○
　　　　　　　　　未 ○ ○
　　　　　　　　　己 ○ ○
　　兼
　　訴訟代理人　　戊 ○ ○
　　被 上 訴人　　午○○○
　　訴訟代理人　　吳 信 賢　律師
　　　　　　　　　陳 慈 鳳　律師
右當事人間請求分割共有物事件，上訴人對於中華民國九十二年一月二十七日臺灣臺
南地方法院九十年度訴字第一五四八號第一審判決提起上訴，本院判決如左：
    主    文
原判決關於分割方法部分及訴訟費用之裁判均廢棄。
兩造共有坐落台南市○○區○○段，如附表一所示地號土地十六筆准予合併分割，即
如附圖（甲）案所示：
編號１Ａ、面積二四七八點七三平方公尺、１Ｂ、面積一０一六點五六平方公尺、
１Ｃ、面積三七五九二點０六平方公尺、１Ｄ、面積三四七四點六七平方公尺、１Ｅ
、面積一九二九六點００平方公尺、１Ｆ、面積二０八九點六七平方公尺、１Ｇ、面
積五一一一二點六九平方公尺、１Ｈ、面積一九三七點０五平方公尺、１Ｉ、面積一
六七七點一一平方公尺、１Ｊ、面積一０六五０點四六平方公尺、１Ｋ、面積五五點
三一平方公尺、１Ｌ、面積二二七二０點五０平方公尺、１Ｍ、面積一八三八點二九
平方公尺分歸被上訴人午○○○、視同上訴人卯○○、辰○○、巳○○共同取得，並
按原應有部分比例保持共有。
編號５Ａ、面積二七九四點九五平方公尺、５Ｂ、面積三五四點七三平方公尺、５
Ｃ、面積一一八點八一平方公尺、５Ｄ、面積二二二點五八平方公尺、５Ｅ、面積一
二二七０點０五平方公尺、５Ｆ、面積一０七點九七平方公尺、５Ｇ、面積四一三點
七七平方公尺分歸上訴人寅○○、視同上訴人丑○○共同取得，並按原應有部分比例
保持共有。
編號７Ａ、面積三０一三點二六平方公尺、７Ｂ、面積二七五點五六平方公尺、７Ｃ
、面積一八五點四三平方公尺、７Ｄ、面積四四三點六六平方公尺、７Ｅ、面積三三
三點六四平方公尺、７Ｆ、面積二七六點二二平方公尺、７Ｇ、面積九九０點三一平
方公尺分歸視同上訴人庚○○取得。
編號８Ａ、面積五點六九平方公尺、８Ｂ、面積一一八點三０平方公尺、８Ｃ、面積
二一六五點一六平方公尺分歸視同上訴人丙○○○取得。
編號９Ａ、面積八一四一點四二平方公尺分歸視同上訴人戊○○、己○○共同取得，
並按原應有部分比例保持共有。
編號Ａ、面積九八六點二五平方公尺、Ｂ、面積四九點二二平方公尺、Ｃ、面
積一二二點九二平方公尺分歸視同上訴人乙○○取得。
編號Ａ、面積七六０點五四平方公尺、Ｂ、面積八一點二四平方公尺分歸視同上
訴人壬○○取得。
編號Ａ、面積五九九點五四平方公尺、Ｂ、面積五八點八一平方公尺分歸視同上
訴人申○○○取得。
編號Ａ、面積六０三點六八平方公尺、Ｂ、面積五四點六七平方公尺分歸視同上
訴人丁○○所得。
編號Ａ、面積六０七點八二平方公尺、Ｂ、面積五０點五三平方公尺分歸視同上
訴人甲○○○所得。
編號Ａ、面積四五九點七五平方公尺、Ｂ、面積三五點二七平方公尺分歸視同上
訴人未○○所得。
編號Ａ、面積三０七點０三平方公尺、Ｂ、面積二二點一五平方公尺分歸視同上
訴人酉○○所得。
編號Ａ、面積三０八點一一平方公尺、Ｂ、面積二一點０七平方公尺分歸視同上
訴人癸○○○所得。
編號Ａ、面積三六三點三二平方公尺、Ｂ、面積七三點五六平方公尺、Ｃ、
面積一五０點一三平方公尺、Ｄ、面積五０點七五平方公尺、Ｅ、面積一三二五
點二二平方公尺、Ｆ、面積六六點三八平方公尺、Ｇ、面積二０點四五平方公尺
、Ｈ、面積四五點一九平方公尺分歸午○○○、視同上訴人卯○○、辰○○、巳○
○共同取得，並按原應有部分比例保持共有。
第一、二審訴訟費用由各共有人按應有部分比例負擔。
     事實及理由
甲、程序方面：
一、本件為請求分割共有物之訴，乃固有必要共同訴訟，其訴訟標的對於共同訴訟之
    各人必須合一確定，雖僅有寅○○提起上訴，然依民事訴訟法第五十六條第一項
    第一款之規定，其上訴效力及於同造共同訴訟人丙○○○、戊○○、己○○、乙
　　○○、壬○○、申○○○、甲○○○、未○○、酉○○、癸○○○、卯○○、辰
　　○○、巳○○、庚○○、丑○○、丁○○等人，爰均併列為上訴人。
二、又本件視同上訴人甲○○○、未○○、酉○○、癸○○○、丙○○○、戊○○、
　　己○○、乙○○、壬○○、申○○○、丁○○均未於最後言詞辯論期日到場，核
　　無民事訴訟法第三百八十六條所列各款情形，依被上訴人之聲請，由其一造辯論
　　而為判決。
乙、實體方面：
一、按各共有人，得隨時請求分割共有物。但因物之使用目的不能分割或契約訂有不
    分割之期限者，不在此限。前項契約所定不分割之期限，不得逾五年。逾五年者
    ，縮短為五年。又共有物之分割，依共有人協議之方法行之。分割之方法，不能
    協議決定者，法院得因任何共有人之聲請，命為左列之分配：一、以原物分配於
    各共有人。二、變賣共有物，以價金分配於各共有人。以原物為分配時，如共有
    人中，有不能按其應有部分受分配者，得以金錢補償之。民法第八百二十三條、
    第八百二十四條分別定有明文。又數筆共有人及應有部分均相同之共有土地予以
    合併分割時，應否得全體共有人之同意，法無明文，實務上之見解亦不一，惟分
    割共有物首當考量如何分割可使全體共人獲得最大利益，若有部分共有土地有面
    積狹小，共有人數又眾多，就每筆土地分別予以分割有其事實上之困難時，茍執
　　著於未經全體共有人之同意，不得合併分割，而予以變價分割，不僅有違民法關
　　於共有物以原物分割為原則之規定，且在房地產不景氣之際予以變價分割，反使
　　全體共有人蒙受其害，當非全體共有人所樂見。參照土地法第卅四條之一第一項
　　規定「共有土地之處分、變更得以共有人過半數及其應有部份合計過半數之同意
　　行之。但其應有部份合計逾三分之二者，其人數不予計算」，即係因已往公同共
　　有土地共有人數眾多，欲得全體共有人同意以處分共有物有其事實上之困難，故
　　修法解決許多共有物不能處分之困境之立法精神，應認共有物經大多數之共有人
　　同意，或共有人之應有部分達四分之三以上時，即可解為可予合併分割，尤以少
　　數共有人對於分割共有物訴訟時，對於是否同意合併分割不予置理，亦不到庭陳
　　述，亦應解為屬於權利之濫用，當無因之捨合併分割之途，而使全體共有人蒙受
　　不利益之理。查本件訴訟全體共有人於系爭十六筆土地中之任何一筆，其應有部
    份均屬一致，足見本件共有人原均係以成立一共有關係之意思而共有系爭十六筆
    土地甚明。與一般原共有人於不同時間分別處分其應有部分而使不同之繼受人陸
    續成立新的共有關係之情形不同。而共有人十八人中除視同上訴人申○○○、酉
　　○○訴訟中迄未到庭亦未具狀表示意見外外，均曾於原審或本院以言詞或書面表
　　達願意合併分割之意，又共有人除其中被上訴人午○○○及視同上訴人卯○○、
　　辰○○、巳○○四人於每一筆土地之應有部分合計均逾五分之四；另上訴人寅○
　　○、丑○○二人應有部分合計有廿四分之二。以上共有人均為同意合併分割者，
　　而於每筆土地之應有部份合計均逾六十分之五十三，遠大於上揭土地法第卅四條
　　之一第一項所定共有土地之處分變更所需共有人同意人數及應有部分之規定，況
　　共有十六筆土地中，同所三八四號土地面積僅一０七點九七平方公尺，由十八位
　　共有人分割結果，每人分得面積僅六平方公尺，均將成為畸零地，猶非全體共有
　　人購地之始之本旨。抑有進者，共有人中被上訴人午○○○及視同上訴人卯○○
　　、辰○○、巳○○四人，因其等應有部分較多，為滿足部分共有人依占有現狀分
　　割之要求，並使每一共有人分得之土地均能面臨道路，明確表示願由其等應有部
　　分中提供部分土地規劃為十公尺寬之私設道路，供共有人無償使用，因之，為謀
　　全體共有人之最大利益，自應准予合併分割，合先敘明。
二、本件被上訴人主張：系爭如附表所示十六筆土地為兩造所共有，各共有人應有部
    分之比例詳附表所示，又兩造就共有之系爭土地並無不分割之特約，亦無因物之
    使用目的不能分割之情形，而又無法以協議方式分割。又被上訴人於原審雖提分
    割方案圖，惟經原審為變價分割，於本院修正其分割方案圖，主張採如附圖甲案
    分割，兩造共有人均可面臨道路，使用價值較高等情，因依民法第八百二十三條
    第一項、第八百二十四條第二項規定，求為將系爭土地准按如附圖所示之甲案為
    原物分割之判決。視同上訴人卯○○、辰○○、巳○○、壬○○均同意以甲案分
　　割，戊○○、己○○僅曾表示請求依其占有現狀分割。丙○○○、乙○○、申○
　　○○、甲○○○、未○○、酉○○、癸○○○、丁○○等人對於分割方案均未表
　　示意見。上訴人寅○○則以如依甲案分割，地形出現銳角三角形會造成畸零地，
    其與視同上訴人丑○○等兄弟將來無法分割，另外如按甲案分割，因同所海西段
    三八三號土地夾在分得之土地上，會造成紛爭云云，請求依附圖乙案分割等語資
    為抗辯。
三、查系爭十六筆土地總面積合計超過一十九公頃五千三百九十四平方公尺，雖然因
    重測前土地地目劃分之緣故，致十六筆土地地形參差，惟若合併以觀，則土地範
　　圍廣裘，地形完整，並無不能依原物分割之情形。系爭土地全為魚塭，僅有視同
　　上訴人戊○○、己○○在如附圖甲案編號９Ａ處從事養殖業，（有簡單溫寮在其
　　上），及被上訴人午○○○之溫寮在土地中間及西邊，其餘魚塭均處於閒置狀態
　　，魚塭中間有部分農路區隔，業經原審及本院勘驗屬實，有勘驗筆錄為憑，如附
　　圖所示甲乙兩案，僅視同上訴人寅○○、丑○○二人與被上訴人午○○○、視同
　　上訴人卯○○、辰○○、巳○○四人間分得土地地形稍有不同，其他共有人分得
　　位置並無不同，爰依部分共有人占有現狀，將兩造共有坐落台南市○○區○○段
　　，如附表一所示地號土地十六筆按如附圖（甲）案所示：編號１Ａ、面積二四七
　　八點七三平方公尺、１Ｂ、面積一０一六點五六平方公尺、１Ｃ、面積三七五九
　　二點０六平方公尺、１Ｄ、面積三四七四點六七平方公尺、１Ｅ、面積一九二九
　　六點００平方公尺、１Ｆ、面積二０八九點六七平方公尺、１Ｇ、面積五一一一
　　二點六九平方公尺、１Ｈ、面積一九三七點０五平方公尺、１Ｉ、面積一六七七
　　點一一平方公尺、１Ｊ、面積一０六五０點四六平方公尺、１Ｋ、面積五五點三
　　一平方公尺、１Ｌ、面積二二七二０點五０平方公尺、１Ｍ、面積一八三八點二
　　九平方公尺分歸被上訴人午○○○、視同上訴人卯○○、辰○○、巳○○共同取
　　得，並按原應有部分比例保持共有。編號５Ａ、面積二七九四點九五平方公尺、
　　５Ｂ、面積三五四點七三平方公尺、５Ｃ、面積一一八點八一平方公尺、５Ｄ、
　　面積二二二點五八平方公尺、５Ｅ、面積一二二七０點０五平方公尺、５Ｆ、面
　　積一０七點九七平方公尺、５Ｇ、面積四一三點七七平方公尺分歸上訴人寅○○
　　、視同上訴人丑○○共同取得，並按原應有部分比例保持共有。編號７Ａ、面積
　　三０一三點二六平方公尺、７Ｂ、面積二七五點五六平方公尺、７Ｃ、面積一八
　　五點四三平方公尺、７Ｄ、面積四四三點六六平方公尺、７Ｅ、面積三三三點六
　　四平方公尺、７Ｆ、面積二七六點二二平方公尺、７Ｇ、面積九九０點三一平方
　　公尺分歸視同上訴人庚○○取得。編號８Ａ、面積五點六九平方公尺、８Ｂ、面
　　積一一八點三０平方公尺、８Ｃ、面積二一六五點一六平方公尺分歸視同上訴人
　　丙○○○取得。編號９Ａ、面積八一四一點四二平方公尺分歸視同上訴人戊○○
　　、己○○共同取得，並按原應有部分比例保持共有。編號Ａ、面積九八六點二
　　五平方公尺、Ｂ、面積四九點二二平方公尺、Ｃ、面積一二二點九二平方公
　　尺分歸視同上訴人乙○○取得。編號Ａ、面積七六０點五四平方公尺、Ｂ、
　　面積八一點二四平方公尺分歸視同上訴人壬○○取得。編號Ａ、面積五九九點
　　五四平方公尺、Ｂ、面積五八點八一平方公尺分歸視同上訴人申○○○取得。
　　編號Ａ、面積六０三點六八平方公尺、Ｂ、面積五四點六七平方公尺分歸視
　　同上訴人丁○○所得。編號：Ａ、面積六０七點八二平方公尺、Ｂ、面積五
　　０點五三平方公尺分歸視同上訴人甲○○○所得。編號Ａ、面積四五九點七五
　　平方公尺、Ｂ、面積三五點二七平方公尺分歸視同上訴人未○○所得。編號
　　Ａ、面積三０七點０三平方公尺、Ｂ、面積二二點一五平方公尺分歸視同上訴
　　人酉○○所得。編號Ａ、面積三０八點一一平方公尺、Ｂ、面積二一點０七
　　平方公尺分歸視同上訴人癸○○○所得。編號Ａ、面積三六三點三二平方公尺
　　、Ｂ、面積七三點五六平方公尺、Ｃ、　面積一五０點一三平方公尺、Ｄ
　　、面積五０點七五平方公尺、Ｅ、面積一三二五點二二平方公尺、Ｆ、面積
　　六六點三八平方公尺、Ｇ、面積二０點四五平方公尺、Ｈ、面積四五點一九
　　平方公尺劃為十公尺寬之私設道路，分歸被上訴人午○○○、視同上訴人卯○○
　　、辰○○、巳○○共同取得，並按原應有部分比例保持共有，並供全體共有人無
　　償使用。視同上訴人寅○○、丑○○請求依附圖乙案分割，其理由為如依甲案分
　　割有銳角三角形會造成畸零地，其等兄弟將來無法分割，另外如按甲案分割，因
　　同所海西段三八三號土地夾在分得之土地上，會造成紛爭云云。然者，視同上訴
　　人寅○○、丑○○之所以願分得土地較西南測之位置，乃因其另有其他私有地在
　　系爭土地近鄰，方便管理。而三八三號土地與系爭土地共有人無關，非可合併處
　　理；且其等分得之土地有五千餘坪，可自成一開發案，並須酌留公共設施地，不
　　可能全部蓋滿。三角形尖端部分（以四千五百分之一之縮圖成三角形部分，實地
　　尖銳部分未必佔有許多土地）適可留供公共設用地，反觀被上訴人午○○○及視
　　為上訴人卯○○、辰○○、巳○○為使系爭土地得予順利分割，已犧牲一０九五
　　平方公尺（約三百餘坪）之土地劃為私設道路提供共有人使用（共有物劃為道路
　　用地，一般均由全體共有人共同負擔），基於公平原則，自仍以採甲案之分割為
　　宜。原判決未考量全體共有人之利益，以有部分共有人未表示同意合併分割即不
　　予原物分割，而為變價分割之判決尚有未洽；上訴論旨，求予廢棄改判，為有理
　　由，自應由本院將原判決廢棄，改判如主文所示之方法分割系爭土地。兩造其餘
　　攻擊防禦方法，與判決結果無影響，無庸一一論列。又本件係因分割共有物而涉
　　訟，具有非訟事件之性質，如一律由敗訴之一造負擔訴訟費用，顯失公平，爰酌
　　量情形，命兩造各按其應有部分比例負擔訴訟費用，併此敘明。
四、據上論結，本件上訴為有理由，依民事訴訟法第三百八十五條第一項前段、第四
　　百五十條、第七十八條、第八十條之一、第八十五條第一項但書，判決如主文。
中　　　華　　　民　　　國　　九十三　　年　　 十二　　 月　　　七　　　日
　　　　　　　　　　　　　　　　　　臺灣高等法院臺南分院民事第一庭
~B1審判長法官　蘇　　重　　信
~B2　　　法官　林　　永　　茂
~B3　　　法官　黃　　三　　哲
右為正本係照原本作成。
不得上訴。
中　　　華　　　民　　　國　　九十三　　年　　 十二　　 月　　　七　　　日
~B法院書記官　黃　　文　　生
